【裁判字號】    95,勞上易,46
【裁判日期】    951011
【裁判案由】    返還溢領款
【裁判全文】
臺灣高等法院民事判決                95年度勞上易字第46號
上  訴  人  乙○○
訴訟代理人  陳金泉律師
            葛百鈴律師
            李瑞敏律師
上  訴  人  甲○○
被  上訴人  唐榮鐵工廠股份有限公司
法定代理人  丁○○
訴訟代理人  李文輝律師
複  代理人  林雅君律師
上列當事人間請求返還溢領款事件，上訴人對於中華民國95年3
月3日臺灣板橋地方法院94年度勞訴字第54號第一審判決提起上
訴，本院於95年9月26日言詞辯論終結，判決如下：
    主      文
原判決廢棄。
被上訴人在第一審之訴及假執行之聲請均駁回。
第一、二審訴訟費用由被上訴人負擔。
    事實及理由
一本件被上訴人之法定代理人原為丙○○，已於民國95年9月6日
  變更登記為丁○○，並據丁○○於95年9月19日具狀聲明承受
  訴訟，有被上訴人公司變更登記表可稽（本院卷第226-231頁
  ），核無不合，應予准許。
二被上訴人起訴主張：上訴人乙○○、甲○○原為伊公司營建部
  員工，伊因財務困窘規劃辦理所屬廠部民營化事宜，於民國91
  年4月19日將其等調至機械廠之鋼構部門，機械廠並依臨時任
  務編組分成軌道車輛事業部、公路車輛事業部及鋼構組，惟鋼
  構組因無人標購等因素而無法於91年9月1日如期完成民營化。
  嗣行政院即核示伊未完成民營化之廠部應予縮編，人員應予遣
  退，伊乃分別於91年9月5日、同月9日發函以勞動基準法（下
  稱勞基法）暨公營事業移轉民營條例（下稱民營條例），依序
  將乙○○、甲○○予以遣退，並核定乙○○於勞基法施行後之
  年資為17年6個月又26天，給與金額為新臺幣（下同）244萬
  5,32 1元，甲○○於勞基法施行前之年資為9年10個月、於勞
  基法施行後為18年1個月，合計27年11個月，給與金額為286萬
  0,599元（下稱系爭核發離職金函）。但鋼構部門既未經核准
  移轉民營化，自無適用民營條例有關資遣、退休規定之餘地，
  伊已先後於93年3月18日、93年5月4日致函上訴人更正系爭核
  發離職金函，上訴人不因該函之誤繕而得依民營條例離職。又
  上訴人於另案臺灣士林地方法院（下稱士林地院）93年度勞簡
  字第20號給付資遣費差額事件，主張伊應將其離職前6個月之
  加班費併入平均工資計算，即不同意將加班改為補休方式處理
  ，自無臺灣省所屬唐榮鐵工廠股份有限公司專案精簡人員處理
  要點之適用，況上訴人均為勞工，更無經濟部所屬事業機構專
  案精簡要點之適用。是伊因業務緊縮財務困窘，依勞基法第11
  條第2款規定終止勞動契約，應給付乙○○資遣費及預告期間
  工資合計119萬9,342元、甲○○退休金及預告期間工資為269
  萬0,231元，伊前因計算錯誤而溢付乙○○124萬5,979元、甲
  ○○17萬0,368元，其等均屬無法律上之原因而受利益，自應
  返還之。爰依民法第179條規定，求為命乙○○、甲○○依序
  給付124萬5,979元、17萬0,368元，及均加付法定利息，並願
  供擔保准為宣告假執行之判決等語。
三上訴人則以：被上訴人已有其他部門移轉民營，依民營條例第
  2條規定，鋼構部門亦有該條例之適用，被上訴人仍應據以發
  給伊等離職金，士林地院93年度勞簡上字第16號民事判決與本
  件非同一事件，對本件無既判力，亦無爭點效之適用。被上訴
  人既發函依勞基法及民營條例發給伊等離職金，並於91年9月1
  日生效，且於離職證明書及離退通知中亦載明伊等係因「民營
  化離職」，更於91年10月8日致函乙○○核發因民營化所得領
  取之勞工保險老年給付補償金79萬8,000元，足證被上訴人確
  係依民營條例發給伊等離職金，伊等既據以領取離職金，應認
  兩造就離職金之約定，已互相意思表示一致而成立生效，伊等
  自無不當得利。況伊等離職後，被上訴人是否順利完成民營化
  ，非伊等所得干涉，被上訴人既未於系爭核發離職金函中為保
  留之意思表示，嗣後不得再予翻異。縱認伊等應適用勞基法之
  規定，辦理資遣或退休，而無民營條例之適用，惟因勞基法立
  意在保障勞工最低權益，兩造既就離職金另有約定適用民營條
  例，被上訴人亦自願給付伊等高於勞基法所定之資遣費或退休
  金，伊等仍無不當得利之可言。再者，系爭核發離職金函並無
  誤繕之情形，即令有誤載適用民營條例之情形，亦因被上訴人
  遲至93年5月4日始發函更正，已逾一年撤銷錯誤意思表示之除
  斥期間致其撤銷權消滅。又即令伊等領取離職金有構成不當得
  利之情形，惟被上訴人之給付因屬非債清償，依民法第180條
  第3款規定，亦不得請求返還等語為辯。
四原審為被上訴人全部勝訴之判決，即判命乙○○、甲○○依序
  給付被上訴人124萬5,979元、17萬0,368元，及均自94年8月13
  日起至清償日止，按年利率5%計算之利息。乙○○、甲○○就
  其等敗訴部分，均提起上訴，其上訴聲明均為：
  (一)原判決廢棄。
  (二)被上訴人在第一審之訴及假執行之聲請均駁回。
  被上訴人則聲明：上訴駁回。
五兩造不爭執之事實（本院卷第100-102頁）：
  (一)被上訴人因財務困窘規劃辦理所屬廠部民營化事宜，甲○○
    、乙○○二人原係營建部之員工，被上訴人依經濟部核示，
    於91年4月18日以唐人字第0910001763號函規定：「專案優
    惠精簡人員有加班者，應請於5月31日前補休完畢，或經本
    人同意切結將加班改為補休，方准同意按優惠辦法退遣，否
    則即按一般退遣規定辦理」，並下達予員工週知。被上訴人
    即於91年4月19日將甲○○、乙○○調至機械廠之鋼構部門
    ，當時因陳報中央政府核可之民營化方式係採分廠、部民營
    化策略，機械廠當時即在未修正其組織規程之前提下，依臨
    時任務編組分成軌道車輛事業部、公路車輛事業部及鋼構組
    。鋼構組則因與被上訴人公司另一所屬之「營建部」業務相
    關，被上訴人遂將二單位合署辦公，分以土建組及鋼構組稱
    之，但土建組與鋼構組之民營化作業，則係各自推動執行。
    被上訴人之機械廠公路車輛事業部於91年9月1日順利移轉民
    營，軌道車輛事業部則延至91年10月15日完成民營化，惟營
    建部土建組與機械廠鋼構組因無人標購等因素而無法於91年
    9月1日順利如期完成民營化（原審勞調字卷第16-18頁，勞
    訴卷第53-55頁，臺灣省政府函、專案精簡要點、被上訴人
    91年4月18日唐人字第0910001763號函、經濟部國營事業委
    員會91年10月4日經國四字第09100162070號函）。
  (二)乙○○任職被上訴人公司期間自76年2月3日起至91年8月31
    日止（含兵役2年），年資為17年6個月又26天；甲○○任職
    被上訴人公司期間自63年10月1日起至91年8月31日止，年資
    為27年11個月。被上訴人先後於91年9月5日、同月9日致函
    乙○○、甲○○，以適用勞基法暨民營條例，依序核定給與
    離職金244萬5,321元、286萬0,599元（原審勞調字卷第8-11
    頁，被上訴人91年9月5日唐人字第0910005021號函、91年9
    月9日唐人字第0910005134號函）。
  (三)被上訴人於93年3月18日發函，並於同年5月4日補正通知乙
    ○○、甲○○，系爭核發離職金函誤適用民營條例，應予更
    正，依勞基法第17條規定核發資遣費119萬9,342元予乙○○
    、依勞基法第55條第1項第1款規定核發退休金269萬0,231元
    予甲○○（原審勞調字卷第12-15、39頁，被上訴人93年3月
    18日唐人字第0930001086號函、93年3月18日唐人字第09300
    01087號函、93年5月4日唐人字第0930001799號函、93年5月
    4日唐人字第0930001800號函、請領清冊）。
  (四)乙○○、甲○○以被上訴人給付之離職金，均少計入加班費
    ，而向士林地院訴請被上訴人給付差額，經士林地院93年度
    勞簡上字第16號認定被上訴人不應適用民營條例給付離職金
    予乙○○、甲○○，被上訴人給付乙○○之離職金244萬5,3
    21元，已超出勞基法所定應發給之資遣費119萬9,342元，甲
    ○○之離職金286萬0,599元，已超出勞基法所定應發給之退
    休金269萬0,231元，且均已計入加班費，而判決上訴人敗訴
    確定（原審勞調字卷第19-38頁，士林地院93年度湖勞簡字
    第20號、93年度勞簡上字第16號民事判決）。
六被上訴人主張上訴人於離職時，所任職之機械廠鋼構組因無法
  於91年9月1日完成民營化，無從適用民營條例辦理離職，而應
  適用勞基法等語，惟為上訴人所否認，經查：
  (一)按「公營事業全部或一部移轉民營，依本條例之規定辦理；
    本條例未規定者，適用其他法令」、「公營事業轉為民營型
    態之日，從業人員願隨同移轉者，應隨同移轉。但其事業改
    組或轉讓時，新舊雇主另有約定者，從其約定。公營事業轉
    為民營型態之日，從業人員不願隨同移轉者或因前項但書約
    定未隨同移轉者，應辦理離職。其離職給與，應依勞動基準
    法退休金給與標準給付，不受年齡與工作年資限制，並加發
    移轉時薪給標準六個月薪給及一個月預告工資；其不適用勞
    動基準法者，得比照適用之」，民營條例第2條、第8條第1
    項、第2項分別定有明文。可知公營事業轉為民營型態時，
    其從業人員不願隨同移轉或依新舊雇主約定未隨同移轉而離
    職者，僅能依勞基法退休金給與標準給付離職金，而無民營
    條例之適用，依舉重以明輕之原則，公營事業未移轉民營型
    態者，其從業人員離職時，更應依勞基法之規定給付離職金
    ，亦無民營條例之適用。是公營事業之一部移轉民營者，僅
    該一部適用民營條例，其他未移轉民營之部門，並無民營條
    例之適用。
  (二)被上訴人之機械廠鋼構組因無人標購等因素而無法於91年9
    月1日完成民營化，嗣經行政院核示被上訴人未完成民營化
    之廠部應予縮編，人員應予遣退，有上訴人所不爭執之經濟
    部國營事業委員會91年10月4日經國四字第09100162070號函
    可稽（原審勞訴字卷第53-55頁），依前揭說明，該鋼構組
    所屬員工自不適用民營條例有關資遣、退休之規定。是被上
    訴人於91年8月27日對原任職該鋼構組之上訴人，以渠等因
    「民營化離職」為由，核發離退通知，並先後於91年9月5日
    、同月9日致函上訴人，依民營條例規定，核定給與離職金
    ，復於91年9月25日發給「民營化離職」原因之離職證明書
    予上訴人，有被上訴人評價職位人員離退通知、離職證明書
    、91年9月5日唐人字第0910005021號函、91年9月9日唐人字
    第0910005134號函等件可稽（原審勞調字卷第8-11頁，原審
    勞訴字卷第13-17、32、38頁），自屬有誤。上訴人所辯該
    鋼構組所屬員工於離職時，應適用民營條例有關資遣、退休
    之規定云云，即乏所據。
七惟按意思表示之內容有錯誤，或表意人若知其事情，即不為意
  思表示者，表意人得將其意思表示撤銷之。但以錯誤或不知事
  情，非由表意人自己之過失者為限。該條撤銷權，自意思表示
  後，經過一年而消滅。民法第88條第1項、第90條分別定有明
  文。查被上訴人之機械廠鋼構組既無法於91年9月1日完成民營
  化，其所屬員工本不應適用民營條例辦理離職，但被上訴人既
  先後於91年9月5日、同月9日致函上訴人，依民營條例規定，
  核定給與離職金，自屬錯誤之意思表示。況被上訴人於91年10
  月4日已知其鋼構組無法完成民營化，應無適用民營條例遣退
  所屬人員，其竟遲至93年3月18日、同年5月4日始以發函方式
  ，更正系爭核發離職金函所適用之法規（原審勞調字卷第12-
  15頁），顯係撤銷前揭錯誤意思表示。依上開規定，被上訴人
  之撤銷權，已逾1年除斥期間而消滅，其撤銷自不發生效力，
  上訴人仍可依民營條例之規定領取離職金。被上訴人雖主張系
  爭核發離職金函已明確引用勞基法，其祇須將誤載之民營條例
  更正即可，無關錯誤意思表示之撤銷云云，非惟為上訴人所否
  認，且查被上訴人於91年9月1日生效之系爭核發離職金函所載
  適用法規為勞基法暨民營條例，係依勞基法之規定計算上訴人
  之年資，再依民營條例之規定，按前揭年資計算上訴人之離職
  金，自有適用勞基法及民營條例二種規定計算離職金之必要。
  更何況被上訴人亦核發載明離職原因為「民營化離職」之離退
  通知、離職證明書予上訴人，復於91年10月8日核發乙○○91
  年9月1日民營化離職之勞工保險老年給付補償金79萬8,000元
  ，有離職給付計算單、離退通知、離職證明書、被上訴人91年
  10月8日唐人字第0910005857號函、民營化離職請領清冊等件
  在卷足憑（原審勞訴字卷第13、14、17、32、38-41頁，勞調
  字卷第39頁），足徵被上訴人於系爭核發離職金函記載適用民
  營條例之法規，並非純屬誤繕，而係意思表示，被上訴人所謂
  更正誤繕之民營條例法規，即為撤銷錯誤之意思表示。是被上
  訴人前揭所稱，尚難採信。至於士林地院93年度勞簡上字第16
  號民事確定判決與本件非屬同一事件，為兩造所不爭執，並據
  本院調閱該案卷查明無誤，且該判決認定上訴人不因系爭核發
  離職金函而取得適用民營條例規定之權利一節，並未審酌被上
  訴人以嗣後更正函撤銷前揭錯誤意思表示時，已逾1年除斥期
  間而消滅之情事，自無拘束本院之效力。
八次按當事人互相表示意思一致者，無論其為明示或默示，契約
  即為成立。民法第153條第1項定有明文。查被上訴人依91年9
  月1日生效之系爭核發離職金函，適用民營條例之規定，計算
  核發離職金予上訴人，且經上訴人領取，應認兩造就上訴人離
  職金之條件，已互相意思表示一致，依前揭規定，該約定即為
  成立。是被上訴人所稱兩造就上訴人依民營條例領取離職金一
  事，並無意思表示一致云云，要無可取。上訴人所辯，為可採
  信。又依系爭核發離職金函所載給與上訴人之離職金數額，既
  合於民營條例之規定，並無誤算之情形，亦為兩造所不爭執，
  則上訴人依系爭核發離職金函領取離職金，即非無法律上之原
  因而受利益，要無民法第179條所定返還不當得利規定之適用
  。再者，勞基法之立法目的係為保障勞工權益而規定最低勞動
  條件，此觀勞基法第1條規定自明，兩造既約定離職金適用民
  營條例核算，被上訴人亦自願給付上訴人高於勞基法所定之資
  遣或退休金，上訴人自無不當得利之可言。被上訴人主張上訴
  人所領離職金超過依勞基法規定計算之資遣費、退休金部分，
  屬不當得利云云，亦無足採。
九綜上所述，上訴人乙○○、甲○○依兩造約定，適用民營條例
  之規定，依序領取離職金244萬5,321元、286萬0,599元，洵屬
  有據。被上訴人另依勞基法規定，計算乙○○之資遣費為119
  萬9,342元，甲○○之退休金為269萬0,231元，主張乙○○溢
  領124萬5,979元、甲○○溢領17萬0,368元云云，為不可採。
  從而，被上訴人依民法第179條規定，請求上訴人乙○○、甲
  ○○依序給付124萬5,979元、17萬0,368元，及均自起訴狀繕
  本送達翌日起算法定遲延利息，為無理由，應予駁回。其假執
  行之聲請，亦失所附麗，應併予駁回。是原審為上訴人敗訴之
  判決，並為假執行之宣告，自有未洽。上訴意旨指摘原判決不
  當，求予廢棄改判，為有理由。爰應由本院予以廢棄，改判如
  主文第二項所示。又本件事證已臻明確，兩造其他攻擊、防禦
  方法，及提出未援用之證據，經斟酌後認不影響判決基礎，無
  逐一論述必要，併此敘明。
十據上論結，本件上訴為有理由，依民事訴訟法第450條、第78
  條，判決如主文。
中    華    民    國    95    年    10    月    11    日
                   勞工法庭
                       審判長法  官  沈方維
                             法  官  王淇梓
                             法  官  張競文
正本係照原本作成。
不得上訴。
中    華    民    國    95    年    10    月    11    日
                             書記官  章大富


司法院資訊處製作；財團法人民間司法改革基金會備份。
